臺灣高等法院刑事判決　　　　　　　 94年度交上訴字第107號
上　訴　人　甲○○
即　被　告
選任辯護人　陳忠輝律師
　　　　　　康英彬律師
上列上訴人因過失致死案件，不服臺灣桃園地方法院93年度交訴
字第70號，中華民國94年4月27日第一審判決（起訴案號：臺灣
桃園地方法院檢察署92年度偵字第4942號、93年度偵續字第49號
），提起上訴，本院判決如下：
    主  文
原判決關於甲○○部分撤銷。
甲○○無罪。
    理  由
一、公訴意旨以：甲○○係萬晨實業有限公司之司機，為從事駕
    駛業務之人，於民國（下同）93年3月8日上午，駕駛車號HV
    4249號自用小貨車，沿桃園縣大園鄉○○路，由青埔往大園
    方向行駛，於同日九時許，行至五青路230號之前，其原應
    注意車前狀況，並隨時採取必要之安全措施，且該處行車時
    速不得超過五十公里，而依當時情況，又無不能注意之情事
    ，竟疏未注意，貿然以時速超過五十公里之速度駕車前行，
    適有李張生騎乘腳踏車同向行駛於其前方，因遭停放於五青
    路230號前之車號8P5800號自用小貨車駕駛呂瑋鈞（所涉業
    務過失致死罪嫌業經判決確定）突然開啟左前車門碰撞，正
    站立於腳踏車旁欲與呂瑋鈞爭執，甲○○因此不及煞車，致
    撞及李張生之身體，李張生因而向前飛出，掉落於距離車號
    8P5800號小貨車前方約三公尺，甲○○之小貨車則因車速過
    快，向前行駛約三十公尺遠，始暫停路旁。李張生經送醫後
    因腹腔出血、顱內出血傷重不治死亡。案經李張生之妻乙○
    ○告訴偵辦，因認被告所為，係犯刑法第276條第2項之業務
    過失致人於死之罪嫌。
二、按犯罪事實應依證據認定之，無證據不得認定犯罪事，又不
    能證明被告犯罪者，應諭無罪之判決，刑事訴訟法第154條
    第2項、第301條第1項分別定有明文。又刑法上之過失犯，
    應以行為人對於構成犯罪之事實，按其情節應注意並能注意
    而不注意者，始能成立，刑法第14條第1項亦定有明文。若
    依當時情形，結果之發生，乃事出突然，非其所能注意防範
    ，即無過失之可言，縱有結果之發生，亦不能令負刑責（80
    年度臺上字第4056號判決參照）。次按所謂信賴原則，在道
    路交通事故之刑事案件上，係指參與交通行為之一方，遵守
    交通法規秩序，得信賴同時參與交通行為之對方或其他人，
    亦必會遵守交通法規秩序，不致有違反交通法規秩序之行為
    發生，因此，對於對方或其他人因違反交通法規秩序之行為
    所導致之危險結果，即無注意防免之義務，從而得以免負過
    失責任（86年度臺上字第2462號判決參照），是汽車駕駛人
    對於防止危險發生之相關交通法令之規定，業已遵守，並盡
    相當之注意義務，以防止危險發生，始可信賴他人亦能遵守
    交通規則並盡同等注意義務，若因此而發生交通事故，方得
    以信賴原則為由免除過失責任（84年度臺上字第5360號判例
    ）。
三、訊據被告甲○○固坦承為萬晨實業有限公司之司機，於右揭
    時地駕車不慎擦撞被害人李張生，致被害人死亡等事實，惟
    否認有過失，辯稱略以：「可能是因為我要通過呂瑋鈞的小
    貨車時，呂瑋鈞剛好開車門，撞到死者的腳踏車，死者又倒
    向我，才會這樣。車速不會很快，應該只有時速二、三十公
    里」、「當時開車經過車牌號碼8P5800號自用小貨車左側，
    因呂瑋鈞突然打開左側車門，碰撞被害人向左傾倒，才會撞
    上所駕駛汽車右後輪檔泥板，無從注意並無過失」等語，經
    查：
(一)、本件認定事實所引用之本件卷內所有卷證資料（包含人證與
    文書證據、物證等證據），並無證據證明係公務員違背法定
    程序所取得，又本件被告以外之人於審判外之陳述，亦無刑
    事訴訟法第159條之1至之3所規定之不得作為證據之情形，
    且卷內之文書證據，亦無刑事訴訟法第159條之4之顯有不可
    信之情況與不得作為證據之情形，則依刑事訴訟法第159條
    至159條之5之規定，本件認定事實所引用之本件卷證所有證
    據（包含人證與文書證據、物證等證據），均認為有證據能
    力，合先敘明。
(二)、本件被告所駕之汽車與被害人碰撞之處，係在該車右後輪檔
    泥板處，此有卷附發生車禍後拍攝被告所駕駛汽車，在右後
    輪胎、檔泥板及框架有摩擦痕跡之相片可證，即被告所駕車
    輛與被害人碰撞時，其所駕駛之汽車車頭業已超過被害人；
    另被害人所騎腳踏車係橫倒在車牌號碼8P5800號自用小貨車
    左側等情，亦有現場照片可參，依該腳踏車並無遭汽車擦碰
    撞痕之情觀之，被告所駕汽車在超越被害人時，應保持有相
    當間距，方能無擦撞該腳踏車，再被害人遭呂瑋鈞突然打開
    之車門碰撞而向左傾倒，應僅在一短暫時間內發生，此時被
    告所駕駛之汽車車頭既已超過被害人所騎腳踏車，則被告對
    於被害人因遭呂瑋鈞突然打開之車門碰撞而向左傾倒，並進
    而擦撞到其所駕駛汽車之右後輪檔泥板處等情，實無法予以
    避免，故難謂被告就此車禍之發生有何過失。
(三)、被告甲○○之起訴書事實雖認被害人與被告之車碰觸時，站
    於腳踏車旁欲與呂瑋鈞爭執，然查，呂瑋鈞之起訴書卻認為
    被害人遭呂瑋鈞推車門碰撞跌落，擦撞被告甲○○所駕小貨
    車，則同一案件之二件起訴書所記載之事實應有出入，而呂
　　瑋鈞於偵續字第49號偵查雖稱：「我開車門撞到死者，死者
 　 並沒有倒地，他是站在腳踏車右邊，手還扶著腳踏車龍頭，
    他還罵了我一句話後，這時甲○○的小貨車就經過把他撞飛
    出去」等語（偵續卷第42頁），然呂瑋鈞案發當日警訊卻稱
    ：「於打開車門時，車門即撞上由後方騎腳踏車之男子車把
　　，該男子於倒地的同時又被其後方超車之HV4249號自小貨車
  　擦撞後將人車帶往我車前方約三公尺處倒地不起」（相卷第
    6頁）。呂瑋鈞此前後不一致之陳述，時間相距一年三月，
    且呂瑋鈞已經被先提起公訴，按「依經驗法則判斷，證人案
    發時之供述較少權衡利害得失或受他人干預，比之事後翻異
　　之詞為可信，故除非可證明其更異之詞與事實相符，或其初
  　供係虛偽者外，自不得任意捨棄初供不採（87年度台上字第
    1600號、第1585號」，則呂瑋鈞事後改陳之詞是否可信，已
    非無疑問。而案發時在場之證人張益源，於案發當日警訊時
　　已稱：「當時因駕駛（呂瑋鈞）欲打開駕駛座方向（左前門
  　）時碰到後方行進間之腳踏車騎士，致倒地於該車道中間部
    位後，即聽到碰的一聲及看見旁邊行駛之HV4249號自用小貨
    車閃過，且將該男子帶離（彈出）至我前方約三公尺路邊，
    即倒地不起」等語（相卷第8頁），且證人張益源為呂瑋鈞
    之同事，又呂瑋鈞及張益源於案發當日於大園敏盛醫院之檢
    察官偵查訊問時，亦均證稱：「腳踏車遭呂員開車門撞到後
    ，人車隨即倒地，同時遭左側另一部小貨車撞到」等情（相
    卷第18頁）。另張益源於續字第49號偵查時，復證稱：「至
    於死者是否先被8P5800車門撞倒再站起來，然後又被HV4249
    號小貨車撞飛出去，我並沒有看到，但這一切都發生在一瞬
    間，所以死者應該不是倒地後再站起來，才又被撞飛出去」
    等語（偵續卷第36頁）。而呂瑋鈞及張益源於原審調查時，
    均稱開車門撞到被害人腳踏車，腳踏車從左傾偏的同時，即
    遭另一台貨車撞到，被害人始終未曾與呂瑋鈞談話等情（原
    審卷第63頁、67頁），是應認呂瑋鈞於偵續案之陳述，以及
    本件被告起訴書所記載之被害人站立欲與呂瑋鈞爭執等情，
    與事實不符而難信採。
(四)、呂瑋鈞雖於偵續程序稱：「甲○○的小貨車右前方保險桿直
    接撞到死者的後腰部」等語（該卷第42頁），然驗斷書所載
    死者係「右三角肌外側11×6公分皮下出血、右前臂後部3×
    1.5公分擦傷、右手背部1.5×1公分及1×0.5公分擦傷各一
    處、左手背部6×6公分血腫、左上臂骨折」等情，且依據被
　  害人之傷勢人像圖正面與背面所記載（相卷第32頁），並無
    後腰部之傷痕，足見證人呂瑋鈞前述所陳與物證不吻合，其
    所為陳述之證明力甚低，而不可信。而另現場處理之警員程
    湘華於偵續字第49號偵查時，亦證稱：「小貨車的右後輪擋
　　泥板及右後輪輪胎側面都有新生的擦痕。至於小貨車右前側
  　，我們也有看過，但沒有任何擦撞的跡證」等語（第23頁）
    ，另現場處理另名警員馮裕東亦證稱：「採證時我們整台車
　　都有看過，在右後車輪有發現到新生的擦痕，至於右前車頭
  　部位。依我記憶所記，車頭的部位應該是沒有擦撞的痕跡，
    因為如果有的話，依我們的作業方式，會再請當事人來確認
    ，本件既然沒有做這個動作，應該表示沒有發現任何痕跡才
    對」等語（第32頁），足見被害人並非如起訴書所記載之剎
    車不及撞及李張生之身體，而係遭被告所駕貨車右後車輪碰
    撞。按汽車行駛時，駕駛人應注意車前狀況及兩車併行之間
    隔，並隨時採取必要之安全措施，道路交通安全規則第94條
    第3項定有明文。依據卷附自行車完整照片，足證被告於行
  　經被害人左側，應保持間隔及安全距離。且被告係於車身右
    後方之車輪擋泥板與被害人發生碰撞，而非車頭撞擊被害人
    ，足證被告並無違反道路交通安全規則之注意義務。
(五)、公訴意旨認被告駕車超速係依據張益源於偵查所稱：「我看
    小貨車之時速有六十至七十公里」（相卷第19頁），然查，
    張益源為呂瑋鈞之同事，其此段陳述是否偏袒呂瑋鈞已非無
    疑問，且其於原審調查時稱：「憑我的感覺有五、六十公里
    」等語（第67頁），則因有五、六十公里或六、七十公里之
    不一致陳述，其正確性已非無疑，且其於偵續程序稱：「（
    肇事後被告）是停在約二、三百公尺處」（第36頁），但依
    據卷附道路交通事故現場圖所示被告甲○○所駕之車於事故
　　後，停放於距離腳踏車約三十公尺處，而與張益源所陳之二
  　、三百公尺，有十倍以上之差距，足見張益源所陳述之距離
    與事證差異甚大，其此方面之陳述可信度甚低，且其憑感覺
    之陳述與刑事訴訟法第160條：「證人之個人意見或推測之
    詞，除以實際經驗為基礎者外，不得作為證據」之規定亦不
    符，而難信採。又被告甲○○所駕之車於事故後，停放於距
　　離腳踏車約三十公尺處，然地面並無任何剎車痕，業據證人
  　程湘華陳明，且有道路交通事故現場圖在卷可查，而計算剎
    車距離應從反應與制動時間與與行車時速三種狀況考量，本
    件應係被告在未超速下因事出突然仍不及反應而撞上，因此
    無剎車痕（卷附91年度台上字第5024號判決），則張益源稱
    被告駕車超速之詞，並非可取，且不可歸責於被告。
(六)、按汽車駕駛人依規定遵守交通規則行車時，得信賴其他人亦
    能遵守交通規則，故關於他人違規行為所導致之危險，僅就
    可預見，且有充足時間可採取適當之措施以避免結果之發生
    時，負其責任，對於他人突發不可知之違規行為並無防止之
    義務。又刑法上之過失犯，以行為人對於犯罪結果之發生按
    其情節應注意，並能注意，而不注意者，始克相當；若事出
    突然，依當時情形，不能注意時，縱有結果發生，仍不得令
    負過失責任（87年度台上字第2457號判決參照），本件車禍
　　發生，依當時情形，被告無充足時間可以避免，且並無積極
  　證據證明被告駕車違反交通規則，亦難認與被告之駕車行為
    具有過失情事，即不得僅憑被害人之死亡結果，遽認被告對
    於被害人之死亡有何應注意、能注意而不注意之過失責任，
    則被告所辯並無何業務過失致死犯行，應堪採信。
(七)、此外，復查無其他積極證據足以證明被告甲○○犯罪，自應
    諭知被告無罪，原審疏未詳察遽對被告論罪科刑尚有未洽，
    本件被告上訴意旨否認犯罪，指摘原判決關於被告甲○○部
    分不當，為有理由，應將原判決關於被告甲○○部分撤銷改
    判，另為被告甲○○無罪之諭知
據上論斷，應依刑事訴訟法第369條第1項前段、第364條、第301
條第1項，判決如主文。
本案經檢察官王安明到庭執行職務。
中　　華　　民　　國　　94　　年　　10 　月　　 5　　日
　　　　　　　　　刑事第十七庭  審判長法　官  鄭文肅
　　　　　　　　　　　　　　　　　　  法　官  林瑞斌
　　　　　　　　　　　　　　　　　　  法　官  施俊堯
以上正本證明與原本無異。
檢察官如不服本判決應於收受送達後十日內向本院提出上訴書狀
，其未敘述上訴之理由者並得於提起上訴後十日內向本院補提理
由書（均須按他造當事人之人數附繕本）。
                                      書記官  陳彥蕖
中　　華　　民　　國　　94　　年　　10　　月　　5 　　日
